臺灣屏東地方法院民事判決　　　　　　　96年度簡上字第47號
上　訴　人　己○○○
　　　　　　丁○○
　　　　　　丙○○
上列3 人共同
訴訟代理人　陳清朗律師
被上訴人　　甲○○　　住屏東市○○里○○街48號
　　　　　　　　　　　居屏東市○○路168之1號
訴訟代理人　吳澄潔律師
複代理人　　黃政雄律師
上列當事人間請求拆屋還地等事件，上訴人對於民國95年12月29
日本院95年度屏簡字第234 號第一審判決提起上訴，本院於96年
7月25日言詞辯論終結，判決如下：
    主  文
原判決關於命上訴人丁○○、丙○○應將坐落屏東縣屏東市○○
段第一四三０地號面積六二平方公尺、同段第一四三０之一地號
如附圖所示編號Ａ部分面積二八平方公尺土地上之地上建物拆除
部分，及該部分假執行之宣告，並訴訟費用之裁判廢棄。
上開廢棄部分，被上訴人在第一審之訴及假執行之聲請均駁回。
其餘上訴駁回。
第一、二審訴訟費用（除確定及減縮部分外）由上訴人己○○○
負擔五分之四，上訴人丁○○、丙○○各負擔五分之一。
原判決所命上訴人己○○○給付之金額，減縮為上訴人己○○○
應自民國九十二年三月七日起至返還上開土地之日止，按月給付
被上訴人新臺幣壹仟貳佰伍拾元。
    事實及理由
一、按訴之變更、追加或提起反訴，非經他造同意，不得為之。
    但第255 條第1 項第2 款至第6 款情形，不在此限。民事訴
    訟法第446 條第1 項定有明文。本件被上訴人起訴請求上訴
    人己○○○應自民國92年3 月7 日起至返還坐落屏東縣屏東
    市○○段第1430地號面積62平方公尺、同段第1430之1 地號
    如附圖所示編號Ａ部分面積28平方公尺土地之日止，按月給
    付被上訴人及其他共有人全體新臺幣（下同）25,000元；於
    本院審理時，改為請求上訴人己○○○應自92年3 月7 日起
    至返還上開土地之日止，按月給付被上訴人1,250 元，核屬
    民事訴訟法第255 條第1 項第3 款所定減縮應受判決事項之
    聲明，於法並無不合，應予准許。
二、被上訴人起訴主張：被上訴人為坐落屏東縣屏東市○○段第
    1430、1430之1 地號土地（下稱系爭土地）之共有人，應有
    部分均為10分之1 。詎系爭土地遭上訴人己○○○無權占有
    系爭1430地號土地如附圖所示面積62平方公尺，及系爭1430
    之1 地號土地如附圖所示編號Ａ部分面積28平方公尺，並在
    系爭土地上興建建築物。上訴人己○○○並將其所興建之建
    築物出租予上訴人丁○○及丙○○（承租名義人為余美雪，
    惟實際占有者為丙○○）。上訴人3 人無權占有系爭土地，
    ，且上訴人己○○○獲取相當於租金之不當得利，被上訴人
    自得為共有人全體之利益，請求上訴人己○○○拆屋還地及
    給付相當於租金之不當得利，並請求上訴人丁○○、丙○○
    返還上開土地。爰依物上請求權及不當得利之法律關係，提
    起本訴。於本院聲明：上訴駁回。
三、上訴人則以：除與原判決記載相同者予以引用外，另補稱略
    以：上訴人丁○○、丙○○承租之系爭土地上建物即門牌號
    碼屏東縣屏東市溝美里和洋巷24號房屋（下稱系爭房屋），
    並非上訴人丁○○、丙○○所有，亦無事實上處分權，原判
    決命上訴人丁○○、丙○○與上訴人己○○○同負拆除系爭
    房屋之責，其判決自屬違誤。且原判決認定上訴人己○○○
    與被上訴人間無不定期租賃關係，亦屬不當等語置辯。原審
    為上訴人敗訴之判決，於本院聲明：(一)原判決廢棄；(二)被上
    訴人在第一審之訴駁回。
四、下列事項為兩造所不爭執，並有土地登記謄本（見原審卷第
    8 至15頁）及現場照片（見原審卷第16、32頁）附卷可稽，
    並經原審依職權勘驗屬實，復囑託屏東縣屏東地政事務所繪
    製土地複丈成果圖，此有原審勘驗筆錄及土地複丈成果圖在
    卷可稽（見原審卷第69至73頁），應堪信為真實：
  (一)被上訴人為系爭1430、1430之1 地號土地共有人之一，應有
    部分均為10分之1 。
  (二)上訴人己○○○占有系爭1430地號土地如附圖所示面積62平
    方公尺，及系爭1430之1 地號土地如附圖所示編號Ａ部分面
    積28平方公尺，並興建系爭房屋出租予上訴人丁○○、訴外
    人余美雪（實際使用者為丙○○）使用。
  (三)兩造同意不測量上訴人己○○○所興建系爭房屋之面積，而
    以每月12,500元為系爭土地之租金。
五、兩造爭執事項：
  (一)上訴人占有系爭土地是否有正當權源？
  (二)被上訴人得請求不當得利之金額為何？
六、上訴人占有系爭土地是否有正當權源？
  (一)按所有人對於無權占有或侵奪其所有物者，得請求返還之；
    對於妨害其所有權者，得請求除去之。又各共有人對於第三
    人，得就共有物之全部為本於所有權之請求。但回復共有物
    之請求，僅得為共有人全體之利益為之。民法第767 條、第
    82 1條分別定有明文。另對於物有事實上管領之力者為占有
    人；而承租人基於租賃關係對於租賃物為占有者，出租人為
    間接占有人，此觀民法第940 條、第941 條之規定自明。出
    租人係經由承租人維持其對物之事實上管領之力，仍係現在
    占有人。同法第767 條規定所有人對於無權占有其所有物者
    得請求返還之，所稱占有不惟指直接占有，即間接占有亦包
    括在內（最高法院82年度台上字第1178號判決參照）。再以
    無權占有為原因，請求返還所有物之訴，被告對原告就其物
    有所有權存在之事實無爭執，而僅以非無權占有為抗辯者，
    原告於被告無權占有之事實，無舉證責任。被告應就其取得
    占有係有正當權源之事實證明之。如不能證明，則應認原告
    之請求為有理由（最高法院92年度台上字第312 號判決參照
    ）。
  (二)本件上訴人主張其公公蔡段向被上訴人之父林進或伯父林再
    坤承租系爭土地，故兩造有不定期租賃關係云云，係以證人
    黃玉足、黃秋旺、戊○○之證述，及台灣電力公司東營業處
    書函、稅籍證明書為據（見原審卷第112 至113 頁）。惟查
    ：
    1.台灣電力公司之用電證明，僅得證明上訴人用電之事實；
      而稅籍證明書僅足以證明課稅房屋之繳納房屋稅之義務人
      為何人，均不能證明上訴人與被上訴人間有不定期租賃關
      係，其占有系爭土地為有權占有之事實。
    2.又證人黃玉足雖於原審證稱：「（跟原告承租何土地？）
      門牌號碼為屏東市溝美里（和洋巷）15號…」、「（何時
      開始向原告承租？）很久以前就向原告（即被上訴人）承
      租，租金以前是以米繳納，我有記憶以來是以現金繳納，
      每年租金3,000 元，其他人包括被告的租金我不清楚，但
      都是向原告承租，我們與原告間並沒有訂立租賃契約，也
      沒有說明租期到何時…」、「（何時承租，向何人承租？
      ）我有記憶以來大約2 、30年前，租金都是交給原告父親
      ，後來交給原告。」、「（是否知道被告跟誰訂立契約？
      ）我不清楚。」等語（見原審卷第103 至104 頁）。證人
      黃秋旺亦證稱：「（何時承租原告土地？）我還沒有出生
      時我父親就承租了，地點在溝美里15號，…租金以前是用
      米繳納，交給原告的祖父，…當時沒有訂立契約，也沒有
      說要租多久。」、「（是否知道被告繳納租金情形如何？
      ）我不清楚。」、「（是否知道這筆土地是共有的？）可
      能是共有的，我不清楚原告與被告何時訂立租約，租約內
      容如何我也不清楚，當時都沒有在訂立契約的，定租約的
      時候我還沒有出生。」等語（見原審卷第105 至106 頁）
      。然證人黃玉足、黃秋旺承租之土地為門牌號碼屏東縣屏
      東市溝美里和洋巷15號建物坐落之土地，與上訴人所興建
      之系爭房屋（即屏東縣屏東市溝美里和洋巷24號）坐落土
      地不同，自難以證人黃玉足、黃秋旺與被上訴人間有租賃
      關係，遽行推測上訴人與被上訴人間亦有租賃關係。且證
      人黃玉足、黃秋旺既證稱：在伊出生前就有租賃，不知向
      何人承租等語，顯見上訴人之先祖是否與被上訴人之先祖
      是否有不定期租賃關係，並非證人黃玉足、黃秋旺所親見
      親聞之事實。又證人黃玉足、黃秋旺就上訴人究與何人訂
      立租賃契約、租金金額、租金如何繳納等租賃契約之重要
      事項，均稱不知情，自難以證人黃玉足、黃秋旺之證述而
      認上訴人與被上訴人間有不定期租賃關係。
    3.又證人即上訴人之子戊○○雖亦證稱：「我從出生就是住
      在該處，就我知道我們租的這塊地的地主叫林進，在民國
      72年以後我看過甲○○的父親來收取過地租，最早是每年
      收取2000元現金，後來74年仁愛路開通後，就調整租金為
      每年4000元，後來林進去世以後，地租就都是甲○○的父
      親在收取，有時是甲○○的大嫂乙○○○收取，約收到89
      、90年左右就沒有收取租金了。」、「（你是否知道是何
      人訂立本件的不定期租約？）我是聽我祖父及父親說，這
      塊地是向林進租的，約在日據時代就有承租了。」等語（
      見本院卷第65頁）。惟證人乙○○○否認有向上訴人收取
      租金之事實，其證稱：「（你是否向黃玉足收取過租金？
      ）沒有。」等語（見本院卷第67頁）。是證人戊○○證述
      是否屬實，已值啟疑。且證人戊○○既係聽聞其祖父、父
      親傳述與被上訴人之先祖承租一情，足見上訴人之先祖與
      被上訴人之先祖是否有不定期租賃關係，並非證人戊○○
      所親見親聞之事實，亦難以證人戊○○之證述而認上訴人
      與被上訴人間有不定期租賃關係。
  (三)綜上，本件上訴人不能證明與被上訴人有不定期租賃關係，
    就其取得占有係有正當權源之事實未能舉證證明之，揆諸前
    開說明，應認原告之請求為有理由。是被上訴人請求上訴人
    己○○○拆除系爭房屋，將系爭土地返還被上訴人及全體共
    有人，即屬有據。又所謂遷讓係指停止占有而言，所謂返還
    ，係指將占有之土地交付所有權人而言，前者之遷讓為後者
    交付之階段行為，故請求返還占有之土地者，當然含有請求
    遷讓之意思（最高法院88年度台上字第2006號判決參照）。
    本件上訴人丁○○、丙○○係因與上訴人己○○○之租賃關
    係而占有系爭土地，為間接占有人，依首揭說明，被上訴人
    請求上訴人丁○○、丙○○將系爭土地返還被上訴人及全體
    共有人，亦屬有據。
  (四)又本件被上訴人起訴請求上訴人丁○○、丙○○應將系爭土
    地返還被上訴人及全體共有人，而原審判決上訴人丁○○、
    丙○○應將系爭房屋拆除，顯係超過被上訴人之聲明，實屬
    訴外裁判。上訴人丁○○、丙○○上訴意旨指摘原判決此部
    分對其不利部分為不當，聲明廢棄，非無理由。
七、被上訴人得請求不當得利之金額為何？
    次按無法律上之原因而受利益，致他人受損害者，應返還其
    利益，民法第179 條定有明文。另無權占有他人之土地，可
    獲得相當於租金之利益，被占用人則受有相當於租金之損害
    ，則為社會通常之觀念（最高法院61年台上字第1695號判例
    參照）。上訴人己○○○係無權占用如附圖所示之系爭土地
    ，是上訴人己○○○無權占用系爭土地起至返還系爭土地止
    ，使用系爭土地，自獲有相當於租金之利益。則被上訴人依
    據不當得利之法律關係，請求上訴人己○○○返還相當於租
    金利益之不當得利，自屬有據。再上訴人己○○○出租系爭
    房屋予上訴人丁○○、訴外人余美雪每月租金分別為16,000
    元、9,000 元，合計租金為25,000元，有上訴人所提之租賃
    契約書可憑（見原審卷第95至101 頁）。又兩造同意不測量
    上訴人己○○○所興建系爭房屋之面積，而以每月12,500元
    為系爭土地之租金（見本院卷第79頁），則系爭土地計算不
    當得利，應以每月12,500元為據。另系爭土地被上訴人之應
    有部分僅為10分之1 ，故被上訴人僅得按其應有部分比例請
    求上訴人返還不當得利。是被上訴人自其取得土地之日（即
    92年3 月7 日）起至返還土地日止，請求上訴人己○○○按
    月給付被上訴人1,250 元（12500 ×1/10＝1250），為有理
    由，應予准許。
八、綜上所述，被上訴人依民法物上請求權之法律關係，請求上
    訴人己○○○拆除系爭房屋，將系爭土地返還被上訴人及全
    體共有人，及請求上訴人丁○○、丙○○將系爭土地返還被
    上訴人及全體共有人，為有理由，應予准許。另依不當得利
    之法律關係，請求被告返還不當得利，亦有理由。原審就上
    開有理由部分，為上訴人敗訴之判決，並無不合。上訴意旨
    指摘原判決此部分不當，求予廢棄改判，為無理由，應予駁
    回。至原審判決上訴人丁○○、丙○○應將系爭房屋拆除，
    因屬訴外裁判，原審為上訴人丁○○、丙○○敗訴之判決，
    尚有未洽，上訴意旨指摘原判決此部分不當，求予廢棄改判
    ，為有理由，爰由本院判決如主文第2 項所示。
九、本件事證已臻明確，兩造其餘主張及所提證據經審酌後認均
    與判決不生影響，爰不一一論列，併此敘明。
十、據上論結，本件上訴為一部有理由，一部無理由，依民事訴
    訟法第436 條之1 第3 項、第449 條第1 項、第450 條、第
    79條，判決如主文。
中    華    民    國    96    年    8     月    8     日
                  民事第二庭    審判長法　官  阮世賢
                                      法　官  林孟和
                                      法　官  楊文廣
正本係照原本作成。
本件不得上訴。
                                      書記官　顏子仁
中    華    民    國    96    年    8     月    8     日
